【裁判字號】    97,消債更,1155
【裁判日期】    971124
【裁判案由】    更生事件
【裁判全文】
臺灣板橋地方法院民事裁定          97年度消債更字第1155號
聲  請  人  甲○○
代  理  人  劉韋廷律師
上列聲請人依消費者債務清理條例聲請更生事件，本院裁定如下
：
    主      文
聲請駁回。
聲請費用由聲請人負擔。
    理      由
一、按「聲請更生或清算不合程式或不備其他要件者，法院應以
    裁定駁回之，但其情形可以補正者，法院應定期間先命補正
    」，消費者債務清理條例第8 條定有明文；又「債務人對於
    金融機構因消費借貸、自用住宅借款、信用卡或現金卡契約
    而負債務，在聲請更生或清算前，應提出債權人清冊，以書
    面向最大債權金融機構請求協商債務清償方案，並表明共同
    協商之意旨。」、「債務人與金融機構協商成立者，不得聲
    請更生或清算。但因不可歸責於己之事由，致履行顯有重大
    困難者，不在此限。」、「本條例施行前，債務人依金融主
    管機關協調成立之中華民國銀行公會會員，辦理消費金融案
    件無擔保債務協商機制與金融機構成立之協商，準用前項之
    規定。」，亦為同條例第151 條第1 項、第5 項、第6 項所
    分別規定甚明。故無論債務人係依該條例所成立之協商或依
    前開銀行公會債務協商機制所成立之協商，非有不可歸責於
    己之事由，致履行顯有重大困難者，不得聲請更生或清算，
    債務人應受已成立協商之拘束，不得任意毀諾成立之協商，
    債務人於債務清償方案協商成立後，僅得於其後發生情事變
    更，致該協商成立之方案履行有重大困難，且係因不可歸責
    於己之事由所生者為限，始能依上開法條但書之規定聲請更
    生或清算，用以避免債務人任意毀棄已成立之協商，濫用更
    生或清算之裁判上債務清理程序，合先敘明。
二、本件聲請人依消費者債務清理條例聲請更生，其陳述略以：
    聲請人現有之資產有房屋1 戶公告現值約新臺幣（下同）47
    8,200 元、土地2 筆公告現值約388,430 元、汽車1 部約值
    5,000 元，債務總額5,330,339 元，於消費者債務清理條例
    施行前，曾依照中華民國銀行公會會員辦理消費金融案件無
    擔保債務協商機制與最大債權機構陽信商業銀行成立協商，
    因聲請人原於豆漿店工作，每月可得35,000元工資，嗣因脊
    椎問題手術治療，術後左腳神經授損，造成無法過度施力，
    因此無法繼續豆漿店工作，而於自宅樓下販賣飯糰維生，初
    始每月利潤雖約有25,000元，但扣除聲請人每月必要費用及
    尚未給付完畢之車貸後所剩無幾，丈夫每月從事水電零工之
    收入也幾乎全運用於房屋貸款上，仍嚴重影響聲請人還款能
    力，近年來，原物料不斷上漲，依賴原物料作成食材之飯糰
    成本隨之上揚，今年4 、5 月份由餘水電費漲價，使利潤滑
    落至21,000元，已無力負擔原協商金額每月應還款項17,070
    元，聲請人健康狀況不佳，曾多次因脊椎住院開刀，復原狀
    況不甚良好，95年6 月初再次因此進行手術，疑似傷及聲請
    人左腳神經，造成聲請人左腳日前有日漸萎縮情況，住院期
    間醫院亦判定聲請人有輕微憂鬱傾向，左腳萎縮問題使聲請
    人無法長久站立，無法負擔工作時數過長之工作，亦嚴重影
    響聲請人之還款能力，導致聲請人無法繼續再與銀行協商之
    還款數額，而有不可歸責於己致履行顯有重大困難之情形，
    為此聲請裁定准予更生等語。
三、經查：
（一）聲請人於提出本件更生之聲請前，曾於95年8 月7 日依金
      融主管機關協調成立之中華民國銀行公會會員辦理消費金
      融案件無擔保債務協商機制，與最大債權機構陽信商業銀
      行達成協商，此有協議書影本在卷可稽（見本院卷第223
      頁），則本件聲請人所提本件更生之聲請，自須符合消費
      者債務清理條例第151 條第1 項、第5 項、第6 項規定之
      「不可歸責於己之事由致履行顯有重大困難」要件，其聲
      請方屬適法。
（二）聲請人主張其因收入減少而有不可歸責於自己之事由而不
      能繼續履行前述與銀行所達成之協商內容等情。經本院通
      知聲請人所陳報之已知債權人表示意見結果，各債權金融
      機構分別以債務人前於95年6 月16日依照銀行公會協商機
      制成立協商，確定總債權本金997,312 元，分80期利率年
      息9.88% 計算，每期清償17,070元，最近一期還款為97年
      2 月9 日，經最大債權銀行陽信銀行於97年5 月29日通報
      毀諾，依財團法人金融聯合徵信中心資料所示，債務人房
      屋貸款有2 家銀行約427 萬元，信貸1 家銀行約7.3 萬元
      ，車貸1 家約3.4 萬元，信用卡款有9 家約84.8萬元（信
      用卡強停有7 張，強停原因為消費款項未繳），其向銀行
      借款高達5,22.5萬元，似為投資過當所致，又債務人申請
      信用卡時提供資料顯示，本身為興展禮品坊之負責人，年
      收入約60萬元，非如債務人陳報之原於豆漿店工作，又債
      務人於國泰人壽保險公司房屋擔保借款120 萬元，現欠86
      .6 萬 元，另於永豐銀行西盛分行房屋擔保借款370 萬元
      ，現欠340.4 萬元，顯見債務人全戶共擁有2 間不動產，
      債務人係於94年7 月間購置土城不動產，致使無擔保債權
      因每月收入不足支應龐大房貸支出而增加，造成債務人與
      最大債權銀行協商，債務人之債務以房屋借款佔所有借款
      之八成，假若債務人能出售房屋，必能使整體債務降低，
      甚或可清償全部無擔保債務，今債務人以保全名下不動產
      為主，於消費者債務清理條例施行之際毀諾，其心態可議
      ；債務人係擁有土地、房屋、汽車等資產之人，其資產實
      際價值並非公告現值，故有查明使用用途及實際價值之必
      要，債務人所稱收入減少，但影響輕微（由月收入25,000
      元減為21,000元），可知債務人仍具還款能力，開車之車
      貸、油錢、壽險保費等皆非維持生活必需費用，皆應扣除
      ；債務人所提出之臺北醫院診斷證明書可知其於95年9 月
      間成立協商之前即已存在此一問題，並於95年6 月8 日最
      後一次施行手術，乃屬協商前已存在之事實，且債務人既
      自承在自宅樓下販賣飯糰，並無通勤必要，汽車亦非其謀
      生工具，債務人倘處分其汽車，可減免應支出之強制汽車
      責任保險費、牌照稅、燃料稅等支出；且銀行公會日前已
      通知各銀行就協商毀諾事件提出一致性個別協商之方案，
      可依一致性個別協商之方案向最大債權銀行申請還款方案
      ；前述協商成立之債務清償方案期數及利率，經債務人同
      意並簽署後生效，此係經當事人行使程序選擇權所為之債
      務清理契約，債務人應受該協議所拘束；故以債務人所提
      出更生之聲請，不符消費者債務清理條例第151 條規定，
      請依同條例第8 條規定予以駁回各等語。
（三）本件聲請人雖提出診斷證明書影本為證據，用以證明其罹
      患疾病之事實，然觀其所提出之行政院衛生署臺北醫院97
      年6 月11日北醫診字第9706112714號診斷證明書影本所載
      病名為：「下背痛」，醫師囑言：「病人於92年8 月18日
      第一次行腰椎前融合併內有固定物植骨手術，93年4 月5
      日行減壓手術，95年6 月8 日骨頭癒合不良再次行腰椎前
      融合併內有固定物植骨手術。」（見本院卷第26頁），可
      見其上開疾病於其前與陽信銀行協商時即已存在，而於協
      商成立後並未再有手術等治療，並無記載聲請人有左腳萎
      縮之症狀，又依聲請人前向債權銀行提出之行政院衛生署
      臺北醫院97年3 月5 日診斷證明書影本所載之病名亦僅為
      ：「第四、五及五、一腰薦椎經前融合術後併慢性下背痛
      。」（見本院卷第230 頁），亦無記載聲請人有左腳萎縮
      症狀之記載，自難以認定聲請人於前揭協商成立後有身體
      肢體趨於萎縮而減損其工作能力之事實；且據債權人所稱
      聲請人於向銀行申請信用卡時，其工作為「興展禮品坊」
      負責人，對照財政部臺灣省北區國稅局綜合所得稅各類所
      得資料清單所示，聲請人果然有來自於「興展禮品坊」之
      收入，可見債權人所稱非虛，則聲請人所稱原於豆漿店工
      作一節即有可疑，且聲請人亦未提出證據證明其在豆漿店
      工作及目前所營販賣飯糰工作之事實，則其所稱收入減少
      一節，亦難遽予採信；故難以認定聲請人有於與債權金融
      機構成立協商後，始發生不可歸責於己之事由，致使其履
      行協商方案具有重大之困難而無法繼續履行之事實，聲請
      人主張其有不可歸責於己之事由而不能繼續履行前已與最
      大債權銀行成立之協商條件等情，尚無可採，其聲請自不
      符消費者債務清理條例第151 條第5 項、第6 項之規定。
四、綜上所述，聲請人依消費者債務清理條例聲請更生，並不合
    法定程式，聲請並不合法，自應以裁定駁回其聲請。另聲請
    人如尚認原協商條件超過其負擔能力，自仍尚得依照中華民
    國銀行公會通知各會員銀行之一致性個別協商方案，與債權
    銀行再次協商調整變更協商內容，以解決聲請人對於金融機
    構所負之債務問題；又縱使准許聲請人開始更生程序，倘其
    所提出之更生方案草案未獲得債權人之贊同，更生方案未經
    債權人會議可決或經法院裁定認可者，依消費者債務清理條
    例第61條、第65條第1 項規定，法院應同時以裁定開始清算
    程序，本件聲請人是否願捨更生程序而逕以清算程序解決債
    務問題，仍有究明必要，自亦不宜於債權人對其所提更生方
    案草案不表認同之時，即准予聲請人更生；均附此說明。
五、依消費者債務清理條例第8 條、第15條，民事訴訟法第95條
    、第78條，裁定如主文。
中    華    民    國    97    年    11    月    24    日
                  民事第一庭  法  官  許瑞東
上為正本係照原本作成
如不服本裁定，應於裁定送達後10日內，以書狀向本院提出抗告
，並繳納抗告費新臺幣1千元
中    華    民    國    97    年    11    月    24    日
                              書記官  賴玉芬


司法院資訊處製作；財團法人民間司法改革基金會備份。
